臺灣高雄地方法院民事判決　　　　　　　　　　　　九十三年度重訴字第二五０號
　　原　　　告　甲○○
　　訴訟代理人　凌進源律師
　　被　　　告　孫文省
　　　　　　　　即豐譯企業社
　　訴訟代理人　范仲良律師
　　受告知人　　乙○○
右當事人間請求損害賠償事件，經本院於民國九十三年十二月三日言詞辯論終結，判
決如下：
    主      文
被告應給付原告新台幣貳佰壹拾柒萬捌仟肆佰拾伍元及自民國九十三年三月三十日
起至清償日止，按週年利率百分之五計算之利息。
原告其餘之訴駁回。
訴訟費用由被告負擔五分之二，餘由原告負擔。
本判決關於原告勝訴部分，於原告以新台幣柒拾參萬元為被告供擔保後，得假執行。
但被告如以新台幣貳佰壹拾柒萬捌仟肆佰參拾伍元為原告預供擔保，得免為假執行。
原告其餘假執行之聲請駁回。
    事實及理由
一、原告起訴主張：被告係設於高雄縣岡山鎮○○路一三五之五二號「豐譯企業社」
    之負責人而為勞工安全衛生法第二條第二項所稱之雇主，其本應注意對於新進勞
    工應施以從事工作及預防災變所必要之安全衛生教育及訓練，對於其工廠內之衝
    剪機械應注意設置安全護圍之設備，以避免勞工身體之一部介入滑塊或刃物動作
    範圍之危險界限，而依當時之情形被告並無不能注意之情狀，其竟疏未注意於該
    工廠內之衝剪機械設置安全護圍之設備，致受僱於該企業社且未接受過職前安全
    教育及訓練之現場操作員即原告於民國九十一年四月十五日上午十一時許，在作
    業區看顧未加裝安全護圍設備之衝剪機械時，因該衝剪機械送料過程不順而於模
    具中發生卡料之情形，經原告按下衝機械之緊急停止按鈕並以右手持尖嘴鉗欲將
    此情排除時，因銅片凹凸不平而與模具緊連一起，在原告將左手伸入該衝剪機械
    內拉扯、搖動銅片，該模具竟掉落而壓住原告之左手掌因致受有左食指、中指、
    無名指及小指壓碎傷併不完全截肢之重傷害，而被告因此業務過失傷害人致重傷
    之行為，業經台灣高等法院高雄分院以九十三年度上易字第二一七號判處有期徒
    刑三月確定在案，依民法第一百八十四條之規定，其自應負侵權行為損害賠償之
    責任，而原告因本件工安事故計受有下列損害：（一）醫療費用：新台幣（下同
    ）四萬一千四百八十九元。（二）減少勞動能力之損害：原告所受左手不完全截
    肢之傷害屬第八級殘廢，因而減少勞動能力百分之六一點五二，原告於案發時為
    二十一歲，至退休年齡六十歲計算，勞動年數尚有三十八年四月，以任職於被告
    處之每月工資二萬七千元計算，再依霍夫曼公示扣除中間法定利息，共計四百二
    十六萬一千八百五十六元。（三）非財產上損害：一百萬元，為此，爰依侵權行
    為之法律關係，求為判決：（一）被告應給付原告五百三十萬三千三百四十五元
    及自起訴狀繕本送達翌日即九十三年三月三十日起至清償日止，按週年利率百分
    之五計算之利息。（二）願供擔保請准宣告假執行。
二、被告則以：被告固係豐譯企業社之負責人，惟現場係由受告知人乙○○負責監督
    ，故原告從事工作時，被告實無從監督，且被告所設置之衝剪機械係經國家安全
    認證，該機械於按下緊急按鈕後即行停止，自無危害勞工之虞，而安全護圍係為
    防止操作者於機器運作時不慎侵入機械而為設置，原告所受之傷害並非在系爭機
    械運作時產生，其係在該機械發生故障後因未通知負責機械維修者擅自進行維修
    工作所致，況系爭機械於維修時，無論有無安全護圍，本即須將之取下方能維修
    ，故原告之受傷與系爭機械是否設置安全護圍並無相當之因果關係，又所謂職前
    安全訓練係指擔任該工作所需之必要之安全訓練，原告於被告處所擔任之工作係
    收集成品及處理廢料，受告知人乙○○已就原告所應從事之工作施以安全衛生教
    育，而被告並未指派其從事機械修護之工作，亦未曾讓其操作機械，原告竟於系
    爭機械故障時未找人排除而自行處理，此顯已逾越其工作範圍，被告自無過失可
    言，縱認被告有過失，惟原告未依張貼於系爭機械前方之警語，擅將手部伸入機
    械內部，且於發現系爭機械故障時，未即時找人排除故障而擅自自行施作，其亦
    與有過失等語資為抗辯，並聲明求為判決：（一）原告之訴及假執行之聲請均駁
    回。（二）如受不利之判決，願供擔保請准宣告免為假執行。
三、本件原告主張其於上揭時日因操作工廠衝剪機械而致左手食指、中指、無名指及
    小指遭模具壓碎傷而不完全截肢，而被告並因此業務上之過失傷害人致重傷之罪
    而為台灣高等法院高雄分院判處有期徒刑三月確定乙節，此有本院九十一年度易
    字第四四九四號、台灣高等法院高雄分院九十三年度上易字第二一七號刑事判決
    等件在卷可稽，亦據本院核閱上開刑事卷宗查明無訛，而被告對於其係豐譯企業
    社之負責人，並自九十一年四月十日僱用原告在該企業社擔任現場操作員，負責
    於現場看顧衝剪機械及送料、收料、清除卡料等處理瑕疵品之事實固不爭執，惟
    其則以前揭情詞置辯。是本件兩造爭執之處在於：被告就本件工安事故之發生有
    無過失？經查：
（一）按「本法所稱雇主，謂事業主或事業之經營負責人。」、「雇主對於防止機械
      、器具、設備等引起之危害，應有符合標準之必要安全衛生設備」、「衝剪機
      械應設安全護圍等設備，其性能以不使勞工身體之一部介入滑塊或刃物動作範
      圍之危險界限為度。但設有使滑塊或刃物不致危及勞工之設備者，不在此限。
      作業上設置前項安全護圍等設備有困難時，應設安全裝置」、「雇主對新僱勞
      工、或在職勞工於變更工作前，應使其接受適於各該工作必要之安全衛生教育
      訓練」，勞工安全衛生法第二條第二項、第五條第一項第一款、第六條及機械
      器具防護標準第九條第一項前段、勞工安全衛生教育訓練規則第十三條第一項
      分別定有明文。
（二）查證人乙○○於本院九十一年度易字第四四九四號刑事案件審理中乃到庭證稱
      ：「（機器有無防護網？）沒有，我沒看過，我只知道檢方來照相時，老闆有
      用壓克力把模具隔起來。」等語（見該案卷第五十五頁），而行政院勞工委員
      會南區勞動檢查所於系爭事故發生後經到場檢查結果乃認「衝剪機械未設安全
      護圍或安全裝置」，亦有該所九十一年八月六日之勞南檢字停字000000
      0000號停工通知書及其所附之檢查結果通知書在卷可稽，另參以卷附現場
      衝剪機械之照片所示，該機械模具周圍確實未圍有隔離護板等設置，是系爭機
      械於事發時應確實未設置有安全護圍或安全裝置甚明。又機械器具防護標準第
      九條第一項前段乃規定：「衝剪機械應設安全護圍等設備，其性能以不使勞工
      身體之一部介入滑塊或刃物動作範圍之危險界限為度」等語，足認設置安全護
      圍之目的係為避免人體之任何部位與機械設備之操作點、捲入點及運動機件等
      可能發生危害之部位或區域直接接觸，以防止機械操作人員或其他可能接觸該
      機器之人，因疲勞、疏忽等個人因素，或因缺乏操作機械所必要之教育及訓練
      致生傷亡，而依被告所自承之其於每部機械前方均貼有禁止將手伸入機械內之
      告示，故倘系爭衝剪機械設置有安全護圍，縱係在其發生卡料而停止運轉之狀
      態，原告欲違反上開告示而將手直接伸入其內以排除該障礙時，亦可因受限於
      該安全護圍之設置而無法使其手與該機械設備之任何運動機件可能發生危害之
      部位或區域發生任何直接接觸，自不致發生本件工安事故，是本件原告於清除
      卡料時，因左手掌除大拇指外之四指均遭系爭衝剪機械之模具輾壓而受有前開
      前開重傷害，自與被告所設置之系爭衝剪機械未設置安全護圍具有相當之因果
      關係。至本件經送請台灣省機械技師公會鑑定結果雖認：「安全護圍係於機械
      操作運轉中防範人員進入危險點；就本案而言，排除卡料作業並非屬機械操作
      運轉中之作業，而係停機後之排除故障作業」等語（該鑑定報告乙份附卷參照
      ），惟其並未考量機械操作人員違反機械使用規則而伸手入內以排除卡料亦易
      與可能發生危害之機件有直接接觸而致生傷害之情形，是該鑑定意見尚不足為
      被告有利之認定。又被告辯稱：系爭機械於維修時，無論有無安全護圍，本即
      須將之取下方能維修，故原告之受傷與系爭機械是否設置安全護圍並無相當因
      果關係云云，然被告所稱之機械故障維修，應係指機械無法運作，需委由專門
      之技術人員檢查、拆卸等之維修工作而言，而原告所負責清除卡料之行為，係
      其於看顧衝剪機械、送料、收料、清除卡料等使用操作機械過程中排除卡料及
      處理瑕疵品之行為，非屬需專門技術人員拆除機械以作故障維修之範圍，是原
      告於機械運作或停止過程中，因送料、收料、清除卡料時，身體得與機械之危
      險部位或區域直接接觸而致生上開傷害，要與該機械是否故障而應予拆卸防護
      網之情事無關，被告上開所辯，亦非可採。
（三）次查，被告並未對原告施以職前勞工安全衛生教育乙情，業據被告供承在卷，
      而證人林信道於本院上開刑事案件審理中亦證稱：「（為何認為（被告）沒有
      對勞工作衛生安全教育？）我們在作檢查的時候，第一個檢查他們的書面資料
      或照片或內容或簽名，本件沒有上開資料。再詢問現場勞工雇主有無作衛生安
      全教育。被告當時提不出任何書面資料可證明有實施勞工衛生安全教育」等語
      （見該案卷第一五九頁），並有勞檢所上開檢查結果通知書足憑，足認被告確
      未對新進勞工之原告實施勞工安全衛生教育甚明。被告雖辯稱：受告知人乙○
      ○已就原告所從事之工作施以安全衛生教育，而被告並未指派其從事機械修護
      之工作，亦未曾讓其操作機械，原告竟於系爭機械故障時未找人排除而自行處
      理，顯已逾越其工作範圍，被告自無過失可言云云，惟依勞工安全訓練規則第
      十三條規定：「雇主對新僱勞工、或在職勞工於變更工作前，應使其接受適於
      各該工作必要之安全衛生教育訓練。無一定雇主或自營作業之勞工，應接受前
      項安全衛生教育訓練。前二項教育訓練課程及時數，依附表十一之規定」，而
      該附表十一有關一般安全衛生教育訓練課程、時數則規定「一課程（以與該勞
      工作業有關者）：(一)作業安全衛生有關法規概要；(二)勞工安全衛生概念及安全
      衛生工作守則；(三)作業前、中、後之自動檢查；(四)標準作業程序；(五)緊急事故
      應變處理；(六)消防及急救常識暨演練；(七)其他與勞工作業有關之安全衛生知識
      ；二教育訓練時數：新僱或調換作業勞工依實際需要排定時數，不得少於三小
      時。但從事生產性機械或設備之操作、營造作業、缺氧作業等，應各增列三小
      時；對製造、處置或使用危險物、有害物者應增列三小時。各級業務主管人員
      於新僱或調換作業時，應參照下列課程增列六小時。(一)安全衛生管理與執行；
      (二)自動檢查；(三)改善工作方法；(四)安全作業標準」等項，是縱使被告辯稱證人
      乙○○亦已教導原告機械之構造、型態及操作之機械、故障排除、送料、收料
      之程序等情屬實，然該等教導之內容，亦顯與上開勞工安全訓練規則第十三條
      及附表十一所訂定有關一般安全衛生教育訓練課程、時數規定不符，又被告已
      於本院上開刑事案件審理中供稱：「送料不順材料會擠在一起，應該先把機器
      關掉，把不好的材料拿掉，重新送料進去」、「送料不順時，手先按緊急停止
      開關，按了以後機器就會停止，不能動，這時就可以剪掉不好的料」、「我們
      都有教他（告訴人）操作機械如何開關、如何關機，故障如何處理，他已經上
      班五天，都會操作了，都是乙○○教的」等語（見該案卷第十六頁、第三十五
      、三十六頁），足認原告所從事之看顧衝剪機械及處理瑕疵品等工作之內容，
      尚包括原告需於衝剪機械運作過程中產生卡料情形時清除模具中之卡料，本件
      原告既係在機械停止過程中，因清除卡料而使其左手掌得與機械之危險部位或
      區域直接接觸而致生上開傷害，此自難認係原告自行逾越工作範圍而致受傷，
      今被告既未對原告施以勞工安全教育，則原告因操作系爭機械所引起之相關傷
      害，自與操作機械有相當之因果關係至明。
（四）末查，原告於上開刑事案件審理中固陳述：「（在豐譯工作時，老闆就會在場
      監工？）老闆偶而來看看而已，現場監工是乙○○。老闆主要是來看看工作進
      度。」、「（乙○○在現場負責何事？工廠有幾人在作業？）機器維修，工廠
      約有八、九個人。我們這個部門加上乙○○共四人，有三人是學徒，我們這個
      部門都由乙○○管理負責。乙○○無法解決才去找老闆。」等語（見該案卷第
      三八、三九頁），然受告知人乙○○既僅係受僱於被告，被告對於該工廠安全
      之維護，自仍負有監督管理之責，其未注意設置安全護圍及對員工施以勞工安
      全衛生教育以防止危害之發生，自對原告之受傷存有過失應堪認定，被告所辯
      其無從監督原告之工作云云自非可採。
四、次按損害之發生或擴大，被害人與有過失者，法院得減輕賠償金額，或免除之，
    民法第二百十七條第一項定有明文。查證人魏銘亮、乙○○於本院上開刑事案件
    審理中業分別到庭證稱：「我們機械正前方有手臂切斷的圖示，表示機械未停止
    時，不得將手伸入滑塊底部」（見該案卷第七一頁）、「他操作的機器有故障都
    是我叫他把機器停止，教他如何排除故障。他剛來時我有說如果故障一定要找我
    ，案發這天剛好我人在前面離開他約三、四十公尺，不在他身旁，他就自己操作
    。」、「只有我與老師傅、老闆可以處理故障。」等語（見該案卷第五四、五七
    頁）等語，是原告於操作系爭機械時，原不得將手伸入機械內部且不得自行清除
    卡料，惟其竟以左手伸入該衝剪機械內拉扯及搖動銅片以致模具掉落致傷，足認
    原告於操作本件機械時亦確有未依程序操作之疏失，其對於本件工安事故之發生
    ，顯然亦有過失可堪認定，本院斟酌被告與原告雙方之過失情節、程度等一切情
    狀，認其等就本件工安事故之發生應由被告負擔三分之二，原告負擔三分之一，
    亦即原告僅得就損害金額三分之二向被告請求賠償。
五、按「違反保護他人之法律，致生損害於他人者，負賠償責任。」、「不法侵害他
    人之身體或健康者，對於被害人因此喪失或減少勞動能力或增加生活上之需要時
    ，應負損害賠償責任。」、「不法侵害他人之身體、健康、名譽、自由、信用、
    隱私、貞操，或不法侵害其他人格法益而情節重大者，被害人雖非財產上之損害
    ，亦得請求賠償相當之金額。」，民法第一百八十四條第二項前段、第一百九十
    三條第一項、第一百九十五條第一項前段分別定有明文。本件工安事故之發生乃
    因被告未注意依法維護工廠內機械設備之安全，並原告未注意依程序操作機器所
    造成，而原告業因本件事故致受上開傷害，且其所受之傷害與被告之過失行為亦
    顯有相當因果關係，故原告依據侵權行為之法則請求被告予以賠償，自屬有據。
    茲就原告所得請求被告賠償之金額分述如下：
（一）醫療費用部分：
      本件原告於系爭事故發生後業自付醫療費用為四萬一千四百八十九元乙節，此
      有財團法人長庚紀念醫院（高雄）分院九十三年六月十八日（九三）長庚院高
      字第三五二一一一號函及附件醫療費用明細可參，並為被告所不爭執，原告上
      開請求自為法之所許。
（二）減少勞動能力之損害部分：
      查本件原告因上開事故而致受有前該傷害，而其殘廢等級為第八級，經參照勞
      工保險殘廢給付標準表，其減少之勞動能力應為百分之六一點五二乙節，此有
      財團法人長庚紀念醫院（高雄）分院九十三年六月十八日（九三）長庚院高字
      第三五二一一一號函在卷可稽，是原告所受上開傷害於社會通念上已將嚴重影
      響其日後工作所得之報酬，其自已因此難以治癒之重大傷害而業減少其原應有
      之勞動能力甚明；又原告於本件事故發生時之每日底薪為五百五十元，而被告
      業已給付自該月起至九十一年七月三十一日止合計四萬五千六百五十元之薪資
      予原告乙節，亦有被告所出具之上開明細表附卷可稽，並為兩造所不爭執，而
      原告請求減少勞動能力損害之標準係以其斯時之每日日薪九百元乘以每月三十
      日加以計算為每月二萬七千元，惟此係以到職另加其他加給始得有之，以其請
      求時每日並未實際到職，故以每日底薪五百五十元乘以每月三十日加以計算為
      一萬六千五百元，且衡諸法定基本工資及社會經濟現狀而較為可採，而原告於
      事發時雖為二十一歲（六十九年八月八日生），然被告既已給付上開期間之薪
      資予原告，則計算原告減少勞動能力之損害自應由九十一年八月一日起至法定
      退休年齡六十歲即一百二十九年八月七日止之三十八年七日（勞動基準法第六
      十條參照），則依霍夫曼式扣除中間利息後（第一年不扣除中間利息方式），
      原告一次可請求被告賠償之減少勞動能力之損失即為二百六十三萬六千六百十
      六元（16500×12×21.0000000）+（16500÷30×7）＝0000000，0000000×
      61.52%＝0000000，小數點以下四捨五入），其逾此範圍外之請求則為無據。
（三）精神慰撫金部分：
      原告因被告之過失行為業致其受有左手掌不完全截肢之重傷害已如前述，則其
      因此傷勢住院治療，不僅身體受有疼痛，精神自感痛苦，是原告請求非財產上
      之損害賠償自屬有據。查原告現年二十四歲，係高職畢業，名下有汽車二部，
      而被告係高中畢業，名下有房屋、土地、投資各乙筆等情，此為兩造所自陳，
      並有畢業證書、稅務電子閘門財產所得調件明細表等件附卷可參，爰審酌兩造
      教育程度、經濟狀況、社會地位、損害程度等一切情狀，認原告之請求以七十
      萬元為適當，其逾此範圍外之請求尚為無理由。
（四）綜上，原告得請求被告賠償之損害金額，總計為三百三十七萬八千一百零五元
      （計算式：41489+0000000+700000＝0000000），經扣除原告自承之被告先前
      已為之給付十一萬零四百五十三元後，並原告與有過失而應負擔之三分之一過
      失責任，原告得請求被告賠償之金額即為二百十七萬八千四百三十五元（
      0000000-000000＝0000000，0000000×2／3＝0000000，小數點以下四捨五入
      ）。
六、被告末以原告已向勞工保險局申領殘廢給付二十九萬七千元及向其領取醫療費用
    十一萬四百五十三元、自九十一年四月起至同年七月止四萬五千六百五十元之工
    資補償金，依勞動基準法第五十九條但書之規定，均應於本件損害賠償額中扣除
    抵充云云。惟按「勞工因遭遇職業災害而致殘廢，雇主於勞工受傷及在醫療期間
    內不能工作時，雇主應補償其必需之醫療費用及按其原領工資數額予以補償，但
    如同一事故，依勞工保險條例已由雇主支付費用補償者，雇主得予以抵充之。」
    、又「雇主依前條規定給付之補償金額，得抵充就同一事故所生損害之賠償金額
    。」，勞動基準法第五十九條、第六十條固定有明文，然前開第五十九條所謂雇
    主得以補償金額抵充者，乃須因雇主支付費用而補償勞工保險條例所定之給付而
    言，而原告所受領之勞工保險給付係勞保局依保險契約而為之給付，以勞工保險
    條例第十五條第一項並無勞動基準法第六十條得將之抵充同一事故所生「損害賠
    償金額」之相關規定，雇主之被告自不得請求將非其支付費用補償之勞工依其保
    險契約所受領之勞保給付金額抵充其所應負之賠償金額甚明。另被告所為醫療費
    用及工資之補償業經本院依勞動基準法第六十條抵充如上，被告辯以應將原告所
    受領之勞保給付與其應負之賠償金額抵充云云，尚嫌無據。
七、綜上，本件原告於系爭事故乃得向被告請求賠償二百十七萬八千四百三十五元，
    從而，原告依據侵權行為法律關係，請求被告應給付上開金額及其遲延利息，洵
    屬正當，應予准許，其逾此部分之請求，為無理由，應予駁回。
八、兩造均陳明願供擔保，請准宣告假執行或免為假執行，關於原告勝訴部分，經核
    均無不合，爰各酌定如主文所示之擔保金額，併予准許。至原告敗訴部分，其假
    執行之聲請，已失所附麗，應併予駁回。
九、結論：原告之訴為一部有理由、一部無理由，依民事訴訟法第七十九條、第三百
    九十條第二項、第三百九十二條，判決如主文。
中　　　華　　　民　　　國　　九十三　　年　　 十二 　　月　　 十七 　　日
                                      臺灣高雄地方法院民事第五庭
                                          法      官  何悅芳
正本係照原本作成。
如不服本判決，應於送達後廿日內，向本院提出上訴狀並表明上訴理由，如於本判決
宣示後送達前提起上訴者，應於判決送達後十日內補提上訴理由書（須附繕本）。
中　　　華　　　民　　　國　　九十三　　年　　 十二 　　月　　 十七 　　日
                                          法院書記官  周志揚
